【裁判字號】    97,消債更,140
【裁判日期】    970926
【裁判案由】    聲請更生程序
【裁判全文】
臺灣嘉義地方法院民事裁定           97年度消債更字第140號
聲  請  人  丙○○
訴訟代理人  徐豐益律師
上列當事人聲請消費者債務清理事件，本院裁定如下：
    主  文
聲請駁回。
聲請費用由聲請人負擔。
    理  由
一、按聲請更生或清算不合程式或不備其他要件者，法院應以裁
    定駁回之，但其情形可以補正者，法院應定期間先命補正，
    消費者債務清理條例第8條亦有明文規定。次按債務人與金
    融機構協商成立者，不得聲請更生或清算，但因不可歸責於
    己之事由，致履行顯有重大困難者，不在此限；本條例施行
    前，債務人依金融主管機關協調成立之中華民國銀行公會會
    員辦理消費金融案件無擔保債務協商機制與金融機構成立之
    協商，準用前項之規定，消費者債務清理條例第151條第5項
    、第6項分別定有明文。衡諸債之關係，係以當事人間之信
    賴關係為基礎，為社會經濟組織之重要支柱，故當事人於以
    法律行為追求自己之利益之際，亦應顧及對方之利益，並考
    量債權債務在社會上之作用，本於誠實及信用之原則，行使
    債權及履行債務。是對於已陷入經濟上困境之消費者，若任
    其於惡性循環之債務窘境中生存，將衍生嚴重之社會問題，
    難以維持安定之社會經濟秩序，故為兼顧債權人、債務人雙
    方之利益，對陷於經濟上困境之消費者，乃允其於消費者債
    務清理條例施行後，得選擇以重建型之更生程序或清算型之
    清算程序清理其債務，藉以妥適調整債務人與債權人及其他
    利害關係人間之權利義務關係，保障債權人獲得公平受償，
    並謀求消費者經濟生活之重建復甦機會。惟對於已與金融機
    構協商成立，或於本條例施行前，已依金融主管機關協調成
    立之中華民國銀行公會會員辦理消費金融案件無擔保債務協
    商機制與金融機構成立協商之債務人，若非因不可歸責於己
    之事由，致履行顯有重大困難，或到場而不為真實之陳述，
    自有違債權契約為誠信契約之本旨，故依消費者債務清理條
    例第151條第6項準用同條第5項前段及第46條之規定，不得
    聲請更生或清算，應駁回其更生之聲請，始能避免肇致道德
    危險。
二、本件聲請意旨略以：聲請人有不能清償債務情事，前雖曾依
    金融主管機關協調成立之中華民國銀行公會會員辦理消費金
    融案件無擔保債務協商機制與最大債權銀行國泰世華銀行成
    立協商，惟聲請人每月收入僅為新臺幣（下同）35,000元，
    而依協商方案，聲請人每月必須償還24,763元，則扣除每月
    償還金額後，聲請人所餘金額，實已無法支應最低生活費用
    ，顯見原協商方案條件過苛，業已超越聲請人能力，而無法
    履行原協商方案，有不可歸責於聲請人之事由致履行原協商
    內容顯有重大困難，且其無擔保或無優先權之債務總額未逾
    新臺幣1,200萬元，復未經法院裁定開始清算程序或宣告破
    產，爰提起本件更生聲請等語。
三、本院經查：
(一)聲請人前於消費者債務清理條例施行前，依金融主管機關協
    調成立之中華民國銀行公會會員辦理消費金融案件無擔保債
    務協商機制與金融機構成立協商，當時債務人之無擔保債務
    總額為1,910,422元，雙方約定債務人每月應償還款項為23,
    880元，分80期，利率以0利率計算，而債務人自95年4月起
    開始繳款，共繳納24期，至97年4月即未再履行，迄今尚欠
    1,495,291元未償還等情，有最大債權銀行協議書、無擔保
    債務還款計劃為證，堪信為真實，是聲請人主張每月應償還
    金額為24,763元，即屬無據而不足憑採。
(二)再本件聲請人固主張其每月除本身之生活費用14,334元外，
    尚需扶養母親及女兒，二人每月之扶養費，每人即需14,334
    元，共計28,668元，則每月合計支出費用達43,002元，則在
    扣除每月依協商條件應清償之金額後，即不足以維持最低之
    基本生活費，故因不可歸責於己之事由，而致履行原協商還
    款金額顯有重大困難云云，惟查：
  1、聲請人固陳稱其現任職共益興業股份有限公司，每月薪資
     收入為35,000元（見本院卷97年6月26日訊問筆錄），然依
     其所提出之員工職務證明書及96年綜合所得稅之扣繳憑單
     可確知，聲請人於95年12月起至96年11月止，其所得之總
     額為515,926元，亦即每月薪資收入高達約43,000元，而參
     酌聲請人之臺灣省中區國稅局94年度及95年度綜合所得稅
     清單，聲請人於同一公司即共益興業股份有限公司之94年
     及95年度之全年總所得，亦分別達465,209及462,214元，
     則所請人所稱目前每月薪資收入僅為35,000元云云，不足
     採信。是聲請人之收入，仍應以前揭聲請人96年綜合所得
     稅之扣繳憑單所示為其依據，而以每月薪資收入43,000 元
     為真實。
  2、再就聲請人所提列之每月必要費用部分，其雖主張依行政
     院經濟部主計處調查台灣地區家庭每人月消費支出為標準
     ，而提列每人每月14,334元之生活費用，然查，本件聲請
     人既已按債務人依消費者債務清理條例聲請更生者，而有
     不能清償債務或有不能清償之虞等情事，則其生活程度本
     應受相當限制（消費者債務清理條例第62條第2項規定參照
     ）故考量所謂之「生活必要性支出」，自以維持一般人最
     低生活水平所需為準，是本件聲請人自不得援依上揭消費
     支出標準，定其生活必需要用，而應以實際必要之支出費
     用為其依據，始得衡平。故就本件聲請人主張之生活必要
     費用，就其母親甲○○扶養費部分，聲請人之母甲○○名
     下共有房屋二棟及土地五筆，此有全國財產總歸戶財產查
     詢清單附卷可足憑認，顯見聲請人之母親並非無經濟能力
     之人，而應無受扶養之必要，況聲請人自始均未提出扶養
     費支出等相關證明，則聲請人是否確有此項之支出，實非
     無疑，審酌聲請人仍負擔高額債務無法清償，是本項扶養
     費部分，仍應予扣除；再就聲請人所主張之女兒乙○○扶
     養費用部分，聲請人亦僅泛稱每月需14,334元之扶養費用
     ，而全未提出任何支出證明，且就其所提出之美語、數學
     及安親班等補習費用及人身保險費用，誠如前揭所述，聲
     請人既已聲請更生，生活程度自應以一般人之最低程度考
     量，則上揭補習費用及保險費用之支出，即顯然非屬必要
     ，而均應扣除，則審酌受扶養人乙○○尚屬年幼，而僅就
     謮小學，則每月扶養費用應以8,000元為適當。
  3、再聲請人之每月薪資收入為43,000元，扣除每月所需清償
     金額23,880元及扶養費用8,000後尚有餘額11,120元，可支
     付聲請人本身每月之生活必要費用，則自難認有何不能履
     行原協商方案之情事存在。況聲請人尚有配偶得幫忙分擔
     家庭必要支出費用，更無足認定聲請人有何不可歸責於己
     致履行顯有重大困難之情形可言，是聲請人所稱因扶養費
     甚高而致有不可歸責於己事由致無法履行協商乙節，即屬
     無據，而不足憑採。
四、綜上所述，債務人於消費者債務清理條例施行前，既已與金
    融機構之債權人依金融主管機關協調成立之中華民國銀行公
    會會員辦理消費金融案件無擔保債務協商機制成立協商，而
    其依原協商條件履行亦非顯有重大困難，且債務人對其財產
    及收入狀況之陳述，難謂係為完全真實之陳述，則其聲請更
    生，顯然違背消費者債務清理條例第151條第6條準用同條第
    5項前段、第46條第3款之規定，且上開欠缺又屬無從補正，
    從而，依上開說明，應予駁回其更生之聲請，爰裁定如主文
    。
中    華    民    國    97    年    9     月    26    日
                民事第一庭  法  官  柯月美
上為正本係照原本作成。
如不服本裁定，應於裁定送達後10日內，以書狀向本院提出抗告
，並繳納抗告費新臺幣1千元。
中    華    民    國    97    年    9     月    26    日
                            書記官  李文政


司法院資訊處製作；財團法人民間司法改革基金會備份。
